【裁判字號】    94,重訴,85
【裁判日期】    950210
【裁判案由】    殺人
【裁判全文】
臺灣臺北地方法院刑事判決        九十四年度重訴字第八五號
公  訴  人  臺灣臺北地方法院檢察署檢察官
被      告  甲○○
指定辯護人  本院公設辯護人鄭佑祥
上列被告因殺人案件，經檢察官提起公訴（九十四年度偵字第二
○二七一號），本院判決如下：
    主  文
甲○○殺人，處無期徒刑，褫奪公權終身。扣案殺雞刀壹把（含
鐵碎片貳塊）沒收之。
    事  實
一、甲○○與簡德發係繼父子，二人具有家庭暴力防治法第三條
    第三款直系姻親之家庭成員關係。民國九十四年八月間，簡
    德發為尋找新工作，而自其母丙○○之娘家搬至臺北市○○
    區○○路二段三二○巷五十五弄十六號一樓與甲○○、丙○○、乙○○共同居住，嗣甲○○因酒後駕車公共危險案件經
    本院於九十四年十月二十一日以九十四年度北交簡字第二三
    五一號刑事簡易判決判處罰金銀元一萬七千元，其因經濟困
    頓無力完納罰金，即將入監執行而心生憤恨，曾揚言：要死
    大家一起死等語，又因罹患肺結核，且因小兒麻痺症而右足
    肢障，長期失業，心情低落，並有酗酒之惡習，經常於飲酒
    後即大聲辱罵其配偶丙○○、其子乙○○及繼子簡德發，並
    毆打丙○○及乙○○，簡德發經常為此與甲○○口角，甲○○因而對簡德發心生怨懟，而萌生殺人之犯意，預謀殺害簡
    德發，其先於九十四年十月二十五日上午十一時許，前往址
    設臺北市萬華區五四○號之玄隆刀剪商行有限公司，以新臺
    幣（下同）三百五十元之價格，購買殺雞刀一把（全長約二
    十七點五公分，刀寬約四公分，刀刃長約十七公分）攜回上
    址住處藏放，因慮及簡德發身材壯碩，決定俟簡德發熟睡時
    動手，甲○○於同日晚間六時許在家中獨自邊看電視邊飲酒
    （尚未達心神喪失或精神耗弱之狀態）至晚間十時許，見簡
    德發與乙○○已入睡，房門未上鎖，甲○○隨後亦進入其二
    人隔壁臥房睡覺，甲○○於就寢後即頻頻起身，於九十四年
    十月二十六日清晨五時許，進入簡德發與乙○○同睡之臥房
    內，見簡德發側臥於床鋪外側，右側身朝上，臉朝臥室內側
    牆壁，甲○○認時機已至，即依其預定之計劃遂行其殺人之
    犯意，取出前開預藏之殺雞刀，以右手持該殺雞刀刺往簡德
    發右臉頰，簡德發因疼痛以右手防衛後致右手食指基部遭到
    切割傷三公分，甲○○接續朝簡德發右頸部猛刺一刀，簡德
    發因痛楚而哀嚎，睡於簡德發身旁之乙○○頓時驚醒，見甲○○壓坐於簡德發身上，右手握殺雞刀自簡德發之右頸部拔
    出，簡德發右頸部、口、鼻湧出大量鮮血，乙○○即衝上前
    以左手壓住甲○○舉刀之右手，以右拳揮打甲○○臉部，將
    甲○○壓倒在地，同時大聲叫喊母親丙○○前來，期間乙○○之左腳遭甲○○持該殺雞刀刺中，受有右手及左小腿裂傷
    ，左上肢開放性傷口（該殺雞刀之刀刃鐵碎片二塊存留於該
    傷口內）之傷害（傷害部分未據乙○○告訴，且業據丙○○
    撤回告訴，並經檢察官不另為不起訴處分），丙○○聞聲趕
    至後，與乙○○共同壓制甲○○持刀之右手，並搶下甲○○
    手中之殺雞刀，旋即將該殺雞刀藏放於其與甲○○臥房門邊
    之角落，乙○○立即奔至客廳撥打電話叫救護車，此時甲○○則乘隙逃逸，簡德發因銳器刺創頭、頸部，致食道、氣管
    、頸部血管創裂，引起出血性休克及呼吸性休克，到達醫院
    前即死亡，嗣於九十四年十月二十六日上午八時三十分許，
    甲○○為警在臺北市萬華區○○○道與西藏路口查獲，扣得
    其穿著沾有血跡之外套、長褲、衣服各一件，並於甲○○上
    址住處其與丙○○之臥室門邊，扣得其所有前開殺雞刀一把
    （刀刃部分之鐵碎片二塊係於乙○○上開左上肢開放性傷口
    中取出而扣案），另扣得簡德發於案發時穿著染有血漬之衣
    服一件、乙○○於案發時所著之衣物一套（含上衣、短褲、
    內褲、拖鞋等）。
二、案經臺北市政府警察局萬華分局報請臺灣臺北地方法院檢察
    署檢察官偵查起訴。
    理  由
一、訊據被告甲○○固坦認於上開時、地殺害被害人簡德發，惟
    辯稱：伊與配偶丙○○均為小兒麻痺患者，又是低收入戶，
    被害人經常以三字經辱罵伊與丙○○，被害人於九十四年八
    月間搬來沒多久就持刀殺傷伊及丙○○，伊不得已才刺殺被
    害人云云。辯護人則為被告辯護以：就客觀上之證據以觀，
    被告為低收入戶，且為小兒麻痺患者，找不到工作，平常喝
    悶酒時，又遭受被害人之怒罵，復以被害人無正當職業，滿
    身刺青，對被告亦有不利之行為，導致被告氣憤難忍，而釀
    成大禍，且依卷內事證，尚無法證明被告係預謀殺害被害人
    ，縱認被告確係預謀殺人，亦請考量被告與被害人平日相處
    並非融洽，其係因一時激憤難忍而殺害被害人，且於案發後
    一再表示內心十分懊悔，願意接受法律制裁等情，依刑法第
    五十七條、第五十九條酌減其刑等語。經查：
  (一)前揭犯罪事實，業據：
    1.被告於警詢、偵查、本院訊問及審理時自白：伊於九十四
      年十月二十五日上午十一時許，至玄隆刀剪商行有限公司
      ，購買殺雞刀一把，於翌日上午五時許，在臺北市○○區
      ○○路二段三二○巷五十五弄十六號一樓住處，趁簡德發
      睡覺之際，以該殺雞刀刺殺被害人右臉頰、右頸部各一刀
      ，導致被害人死亡等情不諱（見臺灣臺北地方法院檢察署
      九十四年度偵字第二○二七一號偵查卷第九頁至第十頁、
      第十三頁至第十五頁、第五十頁至第五十一頁、本院九十
      四年度聲羈字第三二三號刑事卷第六頁、本院九十四年度
      重訴字第八五號刑事卷第五十六頁反面）。
    2.證人即被告之子乙○○於偵查及本院審理時證述：被害人
      是九十四年八、九月間搬來與我們同住，九十四年十月二
      十五日我與被害人於晚上十、十一時一起上床睡覺，我與
      被害人睡同一房間，我睡在被害人旁邊，案發時我是突然
      聽到被害人之哀嚎聲而醒來，我起身看見我父親甲○○壓
      坐在被害人身上，手裡拿著一把刀從被害人脖子拔出來，
      被害人之右頸部、口、鼻一直流血，我就衝過去以左手壓
      住我父親握刀之右手，並以右拳揮我父親的臉，把我父親
      壓倒在地板上，並趕緊叫喚母親丙○○過來，之後換我母
      親壓住我父親的手，我父親手中的刀被我母親搶下，我就
      跑去客廳打電話叫救護車，之後我父親就掙脫逃跑，我在
      搶刀時被我父親以刀劃傷手腳等語（見同上偵查卷第二十
      一頁至第二十三頁、臺灣臺北地方法院檢察署九十四年度
      相字第七九八號相驗卷第二十七頁、本院九十四年度重訴
      字第八五號刑事卷第四十七頁至第四十九頁）。證人即被
      告之配偶丙○○於偵查及本院審理時結證稱：被害人原來
      是在我娘家那邊住，案發前二、三個月前開始與我們一起
      住，九十四年十月二十五日晚間六點多，被告在家中獨自
      邊看電視邊喝酒，喝到晚間十點多就去睡，我洗好衣服在
      晚上十一點多也去睡，那天晚上被告一直起來上廁所，我
      覺得奇怪，於翌日凌晨五點多，聽到小兒子乙○○一直大
      叫：媽媽，哥哥受傷了，快點，快點，因為我是小兒麻痺
      我就爬過去，看到被告手上拿刀被乙○○壓住，我就趕快
      把刀搶下，乙○○的手都受傷，乙○○就去打電話叫救護
      車，被告則趁機逃走，我把刀子拿到我與被告臥房門邊藏
      起來，我就趕快回去急救我大兒子即被害人簡德發，被害
      人之右頸部、口、鼻一直流血，我用手壓住試圖讓流血減
      緩，但是沒有效等語（見同上相驗卷第二十五頁至第二十
      六頁、本院九十四年度重訴字第八五號刑事卷第五十一頁
      至第五十五頁）。上開二證人證述情節互核相符，且與被
      告自白內容一致。
    3.被害人受有三處外傷，傷口Ａ：(1)右嘴角外緣五‧四公分
      處有橫向銳器傷口，閉合寬四公分，開口三‧五公分，由
      右頸向左頸皮膚橫向穿刺，深達十二至十四公分。(2)穿透
      會厭軟骨下緣、喉頭亞當軟骨右入、左出而抵左頸皮膚皮
      下組織、左、右頸動靜脈刺創、血液並進入食道、氣管。
      (3)氣管內充滿細小血色氣泡及血液，並導致肺臟內呼吸通
      道包括氣管、支氣管及細支氣管充滿血液。(4)肺臟表面及
      實質呈現塊狀血液存留狀，支持有吸入血液狀異物堵塞支
      氣管。傷口Ｂ：位右耳朵後緣線下方，在耳緣下方四‧一
      公分處，有橫向傷口四公分（閉合），有移動之花瓣狀約
      ○‧五公分移位傷口痕，深達四公分，傷及右胸鎖乳突肌
      ，呈右側面三至九點方向及右後向左前方向。傷口Ｃ：位
      於右手食指基部有切割傷三公分。被害人遭三次銳器傷，
      其中主要致命傷口Ａ，位於被害人右頸部由右向左方向穿
      刺致頸部血管、食道、氣管破裂並導致血液流入胃、吸入
      肺臟造成出血性及呼吸性休克，被害人之死亡轉機為出血
      性及呼吸性休克，死亡原因為頭部銳器傷並傷及氣管、食
      道及頸部血管破裂，最後因出血性休克及呼吸性休克而死
      亡，死亡方式為「他殺」。研判死亡原因：甲、出血性休
      克及呼吸性休克。乙、食道破裂致腸胃出血。丙、頭、頸
      部銳器刺傷致氣管創傷、頸血管破裂。鑑定結果：被害人
      因銳器刺創頭、頸部致食道、氣管、頸部血管創裂，引起
      出血性休克及呼吸性休克而死亡。死亡方式為「他殺」等
      情，業經臺灣臺北地方法院檢察署檢察官督同檢驗員相驗
      屬實，並經法務部法醫研究所解剖並鑑定死亡原因無訛，
      此有勘（相）驗筆錄、法醫驗斷書、相驗屍體證明書、法
      務部法醫研究所醫鑑字第一九五四號鑑定書各一份、相驗
      照片七十一幀在卷足考（見同上相驗卷第二十四頁、第七
      十二頁至第七十六頁、第八十七頁至第一二二頁、第一二
      四頁至第一三四頁、第一三九頁）。前揭被害人所受傷勢
      ，與被告供述及證人乙○○證述內容均相符合，足資佐證
      。
    4.又臺灣臺北地方法院檢察署檢察官於案發當日下午四時五
      十二分許至案發現場勘驗，勘驗情形為：丙○○看到時，
      被害人已經爬起，手扶在窗戶上，右頸一直流血噴噴的響
      ，當時乙○○也在幫忙搶刀，乙○○睡靠房間牆壁的方向
      ，頭是靠著窗戶，被害人也是靠著窗戶，丙○○搶下刀子
      後，將刀藏放在其房間門旁邊，現場有一個棉被，二個枕
      頭，一件草席，一個床墊，床墊包在草席上，草席上有血
      跡，棉被也有血跡，靠窗戶的牆壁也有血跡，被害人睡覺
      那邊也有血跡等節，製有勘驗筆錄（見同上相驗卷第三十
      三頁）及現場照片三十幀（見同上偵查卷第三十一頁至第
      四十五頁）附卷可稽。且經臺北市政府警察局萬華分局員
      警於案發現場勘查採證，收集兇刀、血跡、衣物等物，送
      請內政部刑事警察局鑑定ＤＮＡ型別結果，均發現與被告
      、被害人、證人乙○○ＤＮＡ型別相符，有臺北市政府警
      察局萬華分局九十四年十二月十九日北市警萬分刑字第○
      九四三五二○八一○○號函及檢附之內政部刑事警察局九
      十四年十二月十四日刑醫字第○九四○一七二一一六號鑑
      驗書在卷足憑（見本院九十四年度重訴字第八五號刑事卷
      第二十六頁至第三十頁）。
    5.復有殺雞刀一把（含鐵碎片二塊）、被告於案發時身著沾
      有血跡之外套、長褲、衣服各一件，被害人於案發時所穿
      著染有血漬之衣服一件、乙○○於案發時所著之衣物一套
      （含上衣、短褲、內褲、拖鞋等）扣案可資佐證。
    6.人之頭、頸部為人體重要部位，若遭刀刃猛刺極易致命，
      此乃眾所周知之事實，觀之被害人所受右頸部主要致命傷
      口，深達十二至十四公分，並穿透會厭軟骨下緣、喉頭亞
      當軟骨右入、左出而抵左頸皮膚皮下組織、左、右頸動靜
      脈刺創、血液並進入食道、氣管，足認被告加害時殺意之
      堅，確有剝奪被害人之生命意圖，堪認被害人之死亡確係
      因被告持刀刺殺之行為所肇致，其間顯有相當因果關係，
      至為灼然。
    7.綜上，足證被告之自白與事實相符，被告持預藏之殺雞刀
      刺殺被害人，致被害人因銳器刺創頭、頸部致食道、氣管
      、頸部血管創裂，引起出血性休克及呼吸性休克而死亡。
  (二)被告固辯稱：伊與配偶丙○○均為小兒麻痺患者，又是低收
    入戶，被害人經常以三字經辱罵伊與丙○○，被害人於九十
    四年八月間搬來沒多久就持刀殺傷伊及丙○○，伊不得已才
    刺殺被害人云云。惟證人丙○○於本院審理時結證稱：被告
    每天喝酒，每次喝酒就把我打到都是傷，被害人都很生氣，
    也會跟被告說不應該打我這麼慘，被告平常就不滿被害人，
    因為被害人不是被告親生的，被告常常口不離三字經，被害
    人聽久了也會頂嘴，被害人平常不會無故去罵被告死跛腳等
    不尊敬的話，因為我本身也是跛腳。被害人與被告吵架時，
    我會從中介入，叫被害人不要吵，被害人會聽我的話，被害
    人有尊重被告是弟弟乙○○的父親，基本上乙○○是被害人
    賺錢養大的。被害人不曾動手打我或做其他對我不利的事，
    案發前我是因為與被告吵架，被告對我動手，我才住進臺北
    市立和平醫院縫了三十三針，當時被告也被我推到冷氣機下
    面，頭上弄了一個洞，並非被害人動手所致，被告常講要對
    被害人不利的話，我都當被告是發酒瘋，案發前幾天，被告
    因為酒醉駕車的案子沒錢繳罰金，就說要死大家一起死等語
    明確（見本院九十四年度重訴字第八五號刑事卷第五十一頁
    至第五十五頁）。證人乙○○於本院審理時亦證稱：被害人
    的個性很好相處，我與被害人平日的相處良好，被告與被害
    人平常不講話，但常常為小事吵架，被告每天喝酒，喝完酒
    會大吵或直接睡覺，被告會針對被害人唸一些攻擊的話，罵
    被害人，二人會互罵，有髒話，被害人罵被告死跛腳，被告
    就罵被害人胖子，案發前被告有因為酒醉駕車的案子而心情
    不好，案發時我聽到被告說他忍很久了，就我所知被告應是
    與被害人常常吵架，互看不順眼才殺害被害人等語在卷（見
    本院九十四年度重訴字第八五號刑事卷第四十九頁反面至第
    五十一頁）。顯見被告係因被害人非其所親生，二人素有不
    睦，又因長期失業，經濟困頓無力繳納罰金，即將入監執行
    而心生憤恨，復以時與被害人口角，遭受被害人辱罵而懷恨
    在心，頓起殺意，而萌生殺害被害人之動機。是被告辯稱：
    案發前，伊及配偶丙○○遭被害人持刀殺傷，伊不得已始刺
    殺被害人云云，顯係意圖脫免刑責之詞，不足採信。
  (三)辯護人雖為被告辯護以：被告並非預謀殺害被害人等語。然
    被告於警、偵訊中即供承：（問：扣案的料理刀（按：係殺
    雞刀之誤）是否你的？）是我買的，九十四年十月二十四日
    （按：係九十四年十月二十五日之誤）在臺北市○○路五四
    ○號一樓「玄隆刀剪商行有限公司」三五○元買的。（問：
    買該刀是否要殺被害人？）對。（問：你是否知道持如此鋒
    利的刀子往被害人臉部及脖子刺，會致人於死？）知道。（
    問：是否刺死被害人的故意？）對等語（見同上偵查卷第十
    五頁、第五十頁、第五十之一頁）。被告於本院審理時固改
    稱：伊購買扣案之殺雞刀是要用來切水果、切菜、切肉用云
    云，惟證人即玄隆刀剪商行有限公司之經理錢大有於偵查中
    結證稱：九十四年十月二十五日上午十一時三十分許，被告
    來店裡，向我太太徐錦先說要買料理刀，我太太跟他說料理
    刀一千多元，他說利一點比較便宜的水果刀也可以，後來被
    告在店裡看到扣案之殺雞刀，他說要那把刀就可以，我說那
    是在市場殺雞用，他說他就是要殺雞用，後來該刀以三百五
    十元賣給被告，我當時在旁邊看到經過情形等語（見同上偵
    查卷第六十七頁），參以被告在家中只會煎蛋，並未因烹煮
    食物而需使用刀具，家中更未欠缺切蔬果、肉類之刀具，丙○○亦不知被告購買扣案之殺雞刀等情，業據證人丙○○結
    證在卷（見本院九十四年度重訴字第八五號刑事卷第五十三
    頁反面至第五十四頁），是被告平日既未因烹飪而需使用刀
    具，家中亦不缺切蔬果、肉類刀具之情況下，竟於案發前一
    日上午外出購買刀具，且一開始即向店家表示欲購買鋒利之
    料理刀，惟因價格昂貴而未購買，並於明知扣案之殺雞刀係
    市場肉販殺雞之用，並非供料理用而仍購買之，足見被告購
    買扣案之殺雞刀之目的並非為切蔬果、肉類使用，必為被告
    預謀殺人，事先購置藏放於住處至明。是辯護人上揭所辯，
    亦不足採信。
  (四)綜上所述，被告及辯護人前開所辯，均無足採，本案事證明
    確，被告殺人犯行堪以認定，應予依法論科。至於被告聲請
    向臺北市立和平醫院調取伊與配偶丙○○之病歷，欲證明案
    發前丙○○入院縫三十三針係遭被害人刺傷所致；另聲請傳
    喚鄰居，欲證明伊飲酒後不會大聲咆哮，都是安安靜靜睡覺
    ，惟丙○○於案發前所受之上開傷勢並非遭被害人刺傷所致
    ，且被告於飲酒後會大聲辱罵及毆打家人等情，業據證人丙○○及乙○○證述如前，本案事證已明，本院認無再予調查
    及傳喚證人之必要，附此敘明。
二、查被告與被害人係繼父子關係，屬於家庭暴力防治法第三條
    第三款所稱之家庭成員。被告殺害被害人之行為，係犯刑法
    第二百七十一條第一項之殺人罪，且屬家庭暴力防治法第二
    條第二項所稱之家庭暴力罪，起訴書漏未論以上開罪名，核
    屬疏漏，應予補充。被告持扣案之殺雞刀刺殺被害人三刀，
    係基於同一殺人犯意下之接續行為，僅侵害一個法益，只論
    以一罪。爰審酌被告因罹患肺結核及小兒麻痺症，工作難覓
    ，家庭經濟困頓，長期處於情緒低落而酗酒，只因無力完納
    罰金即將入監執行而心生憤恨，且因與被害人相處不睦，竟
    萌生殺人犯意，趁被害人熟睡之際，以殺雞刀刺殺被害人致
    死，造成家庭不幸及人倫悲劇，然於犯罪後尚能坦承犯行等
    一切情狀，量處如主文所示之刑，並依刑法第三十七條第一
    項之規定宣告褫奪公權終身。蒞庭檢察官以被告僅因平日與
    被害人發生口角，即預謀殺害被害人，使丙○○及乙○○痛
    失親人，而求處被告極刑，固非無因，然本院審酌前情，斟
    酌再三，認被告所為尚不至處以極刑，剝奪生命之必要程度
    ，而認檢察官求處死刑，尚嫌過重，爰量處如主文所示之刑
    。扣案殺雞刀一把（含鐵碎片二塊），為被告所有且係供本
    案犯罪所用之物，業據被告供明在卷，應依刑法第三十八條
    第一項第二款之規定宣告沒收之。至於扣案之被告於案發時
    穿著沾有血跡之外套、長褲、衣服各一件，雖為被告所有，
    然非違禁物，亦非供本案犯罪所用或供犯罪預備之物，更非
    因犯罪所得之物；另扣案被害人於案發時所穿著染有血漬之
    衣服一件、乙○○於案發時所著之衣物一套（含上衣、短褲
    、內褲、拖鞋等），均非被告所有，均不為沒收之諭知，附
    此敘明。
據上論斷，應依刑事訴訟法第二百九十九條第一項前段，刑法第
二百七十一條第一項、第三十七條第一項、第三十八條第一項第
二款，判決如主文。
本案經檢察官王鑫健到庭執行職務
中    華    民    國  九十五  年    二    月    十    日
                          臺灣臺北地方法院刑事第十四庭
                              審判長法  官  吳靜怡
                                    法  官  李家慧
                                    法  官  孫萍萍
以上正本證明與原本無異。
如不服本判決，應於收受送達後十日內向本院提出上訴書狀。
                                    書記官  張汝琪
中    華    民    國  九十五  年    二    月    十    日
附錄本案論罪科刑法條全文：
刑法第二百七十一條
殺人者，處死刑、無期徒刑或十年以上有期徒刑。
前項之未遂犯罰之。
預備犯第一項之罪者，處二年以下有期徒刑。


司法院資訊處製作；財團法人民間司法改革基金會備份。
